ACORDAO-COMPLETO-2381913

ACÓRDÃO 2471/2020 ATA 35/2020 - PLENÁRIO

VISTOS, relatados e discutidos estes autos de tomada de contas especial que, nesta fase, cuida de recurso de revisão interposto por Ido Luiz Michels, ex-presidente da Fundação Cândido Rondon (FCR) , contra o Acórdão 2675/2014-TCU-Plenário que, entre outros, julgou irregulares as contas especiais do ora recorrente, condenou-o solidariamente em débito com os demais responsáveis pelo montante de R$ 70.170,00, em valores históricos relativos ao ano de 2006, e aplicou-lhe individualmente a multa prevista no art. 57 da Lei 8.443/1992;
ACORDAM os Ministros do Tribunal de Contas da União, reunidos em sessão de Plenário, ante as razões expostas pelo Relator, em:
9.1. conhecer do recurso de revisão interposto por Ido Luiz Michels por atender aos requisitos de admissão dispostos no art. 35 da Lei 8.443/1992 para, no mérito, negar-lhe provimento;
9.2. notificar o recorrente da presente decisão;
9.3. dar ciência desta deliberação à Procuradoria da República no Estado de Mato Grosso do Sul, e à sede nacional do Sebrae, em Brasília/DF.

Recurso de revisão interposto contra acórdão que julgou as contas do recorrente irregulares e o condenou ao pagamento de débito em razão de irregularidades em contrato para o assessoramento técnico, social e ambiental de famílias assentadas em projeto de reforma agrária.

Serviço de Apoio às Micro e Pequenas Empresas do Mato Grosso do Sul (Sebrae/MS).

3. Interessados/Responsáveis/Recorrentes:
3.1. Responsáveis: André Simões (XXX.442.101-XX); Cleuza Maria Alves da Fonseca e Freitas (XXX.558.511-XX); Fundação Cândido Rondon (04.202.329/0001-96); Ido Luiz Michels (XXX.426.999-XX); Laurindo Faria Petelinkar (XXX.030.938-XX); Manoel Catarino Paes (XXX.554.601-XX); Rose Ane Vieira (XXX.768.161-XX).
3.2. Recorrente: Ido Luiz Michels (XXX.426.999-XX).

13.1. Ministros presentes: José Mucio Monteiro (Presidente), Walton Alencar Rodrigues, Benjamin Zymler, Augusto Nardes, Aroldo Cedraz, Raimundo Carreiro, Ana Arraes e Bruno Dantas.
13.2. Ministro-Substituto convocado: Augusto Sherman Cavalcanti (Relator).
13.3. Ministros-Substitutos presentes: Marcos Bemquerer Costa, André Luís de Carvalho e Weder de Oliveira.

ACORDAO-COMPLETO-2466213

Acórdão 1234/2021 - Plenário

Ido Luiz Michels

Cleuza Maria Alves da Fonseca

IDO LUIZ MICHEL

AUGUSTO SHERMAN

Ministro-Substituto André Luís de Carvalho.

Adoto como relatório a instrução de mérito elaborada no âmbito da Secretaria de Recursos - Serur (peça 255) , que contou com a anuência do diretor daquela unidade técnica, peça 256, a seguir transcrita com os ajustes de forma pertinentes:
INTRODUÇÃO
1. 	Na oportunidade, examina-se o recurso de revisão, interposto por Ido Luiz Michels (peça 239) , contra o Acórdão 2675/2014, prolatado pelo Plenário do TCU, in Ata 39 (peça 102) , vazado nos seguintes termos naquilo que interessa:
ACORDAM os Ministros do Tribunal de Contas da União, reunidos em Sessão do Plenário, ante as razões expostas pelo Relator, em: 
9.1. excluir, nestes autos, a responsabilidade de Manoel Catarino Paes-Peró; 
9.2. julgar irregulares as contas de André Simões, Cleuza Maria Alves da Fonseca, Ido Luiz Michels, Laurindo Faria Petelinkar e Rose Ane Vieira, com fulcro nos arts. 1º, inciso I, 16, III, alínea "c", e 19, caput, da Lei nº 8.443, de 16 de julho de 1992, para condená-los, em solidariedade com a Fundação Cândido Rondon, ao pagamento da quantia de R$ 70.170,00 (setenta mil, cento e setenta reais) , atualizada monetariamente e acrescida dos juros de mora, calculados desde 24/7/2006 até o efetivo recolhimento, na forma da legislação em vigor, fixando-lhes o prazo de 15 (quinze) dias, a contar do recebimento da notificação, para que comprovem, perante o Tribunal, o recolhimento da quantia devida aos cofres do Serviço Brasileiro de Apoio às Micro e Pequenas Empresas do Mato Grosso do Sul, nos termos do art. 23, inciso III, alínea "a", da citada Lei c/c o art. 214, inciso III, alínea "a", do Regimento Interno do TCU; 
9.3. aplicar, individualmente, a André Simões, Cleuza Maria Alves da Fonseca, Ido Luiz Michels, Laurindo Faria Petelinkar e Rose Ane Vieira, bem como à Fundação Cândido Rondon, a multa prevista no art. 57 da Lei nº 8.443, de 1992, no valor de R$ 20.000,00 (vinte mil reais) , fixando-lhes o prazo de 15 (quinze) dias, a contar da notificação, para que comprovem, perante o Tribunal, o recolhimento das referidas quantias aos cofres do Tesouro Nacional, atualizadas monetariamente, na forma da legislação em vigor; 
9.4. autorizar, caso requerido, nos termos do art. 26 da Lei nº 8.443, de 1992, c/c o art. 217 do Regimento Interno do Tribunal, o parcelamento das dívidas constante deste Acórdão em até 36 (trinta e seis) parcelas, atualizadas monetariamente até a data do efetivo pagamento, esclarecendo aos responsáveis que a falta de pagamento de qualquer parcela importará no vencimento antecipado do saldo devedor (art. 217, § 2º, do RITCU) , sem prejuízo das demais medidas legais; 
9.5. autorizar, desde logo, a cobrança judicial das dívidas constantes deste Acórdão, caso não atendidas as notificações, nos termos do art. 28, inciso II, da Lei nº 8.443, de 1992; 
9.6. considerar graves as infrações cometidas e, com fundamento no art. 60 da Lei nº 8.443, de 1992, inabilitar André Simões, Laurindo Faria Petelinkar e Rose Ane Vieira para o exercício de cargo em comissão ou função de confiança na administração pública federal, pelo período de 5 (cinco) anos; 
9.7. encaminhar cópia deste Acórdão, bem como do Relatório e da Proposta de Deliberação que o fundamenta, ao Ministério do Planejamento, Orçamento e Gestão e à Controladoria-Geral da União, para a adoção das medidas necessárias às inabilitações previstas no item 9.6 deste Acórdão; e 
9.8. encaminhar cópia deste Acórdão, bem como do Relatório e Voto que o fundamenta, à Procuradoria da República no Estado do Mato Grosso do Sul, com base no art. 16, § 3º, da Lei nº 8.443, de 1992, e à sede nacional do Sebrae, em Brasília/DF, para conhecimento.
HISTÓRICO
2.	Cuidam os autos de tomada de contas especial instaurada por força do Acórdão 155/2013-TCU-Plenário (TC Processo 025.031/2008-2) , para apurar irregularidades no âmbito do Contrato 73/2006, firmado entre o Serviço Brasileiro de Apoio às Micro e Pequenas Empresas do Mato Grosso do Sul (Sebrae/MS) e a Fundação Cândido Rondon (FCR) , estimado em R$ 70.170,00, tendo por objeto o assessoramento técnico, social e ambiental de famílias assentadas no Projeto de Reforma Agrária - Assentamento Itamaraty, localizado em Ponta Porã/MS. 
2.1. 	Concluída a instrução regular da TCE, o Plenário do TCU, via Acórdão 2675/2014, excluiu do processo Manoel Catarino Paes, julgou irregulares as contas de André Simões, Cleuza Maria Alves da Fonseca, Ido Luiz Michels, Laurindo Faria Petelinkar e Rose Ane Vieira, condenando-os solidariamente com a Fundação Cândido Rondon a ressarcir o prejuízo causado, sem prejuízo de aplicar-lhes multa individual e inabilitar André Simões, Laurindo Faria Petelinkar e Rose Ane Vieira para o exercício de cargo em comissão e função de confiança por cinco anos, no âmbito da administração pública federal, deliberação mantida no julgamento de embargos de declaração (Acórdão 3595/2014-TCU-Plenário) , recursos de reconsideração (Acórdão 2199/2016-TCU-Plenário) e novos embargos de declaração (Acórdão 2601/2017-TCU-Plenário) . 
2.2. 	A condenação foi decorrente das irregularidades constatadas na execução do Contrato 73/2006, firmado entre a FCR e o Sebrae/MS, com a finalidade de assessorar técnica, social e ambientalmente famílias assentadas em projeto de reforma agrária. 
2.3. 	Verificou-se a inexecução do objeto contratado, porquanto a documentação apresentada pela FCR ao Sebrae/MS, a título de comprovação dos serviços prestados, possuía idêntico teor do apresentado no Convênio 20/2005, celebrado entre a FCR e o Incra/MS, com evidente prejuízo ao erário. 
2.4. 	Por relevante, destaque-se que as irregularidades ora em análise também foram mencionadas nos autos do TC Processo 021.359/2007-3, que tratam da prestação de contas do Instituto Nacional de Colonização e Reforma Agrária, relativas ao exercício de 2006, mas que, por já estarem sendo analisadas na referida tomada de contas especial, não foram objeto de manifestação conclusiva do Tribunal, sendo excluída a responsabilidade da FCR naqueles autos.
2.5. 	Além disso, não foram afastadas pelos responsáveis as irregularidades atinentes à ausência de pertinência do objeto contratado com as finalidades institucionais do Sebrae/MS e ausência de definição de metas claras a serem atingidas. 
2.6. 	Inconformado com o desfecho que lhe foi desfavorável, o recorrente interpôs recurso de revisão contra o acórdão recorrido. No entanto, tanto a unidade técnica especializada (peça 249) , quanto o representante do MPTCU (peça 252) , sugeriram negar conhecimento a esse recurso, ante o não preenchimento dos requisitos específicos relacionados à natureza do recurso pretendido. 
2.7. 	Após o exame em questão, o recorrente apresentou aditamento ao recurso (peça 253) , para trazer aos autos deliberação deste Tribunal que julgou as contas do Sebrae/MS, o que, segundo afirma, trará impacto no julgamento ora recorrido, bem assim para apontar a insuficiência de documentos em que tenha se fundamentado o acórdão recorrido. Nesse intento, busca demonstrar que a contratação questionada era, em verdade, complementar ao Convênio 20/2005, estando a este último vinculado, não havendo, dessa forma, a irregularidade que fundamentou o acórdão recorrido.
2.8. 	De ordem do Exmo. Ministro Vital do Rêgo, via despacho (peça 254) , procede-se adiante ao exame de mérito do recurso interposto.
EXAME DE ADMISSIBILIDADE
3.	Em que pese o exame preliminar de admissibilidade (peças 247/249) , ratificado à peça 252 pelo Exmo. Procurador Marinus Marsico, ter concluído pelo não conhecimento do recurso de revisão, interposto por Ido Luiz Michels, contra o Acórdão 2675/2014, prolatado pelo Plenário do TCU, o Exmo. Relator ordenou que fosse conhecido, em homenagem aos princípios da verdade material e do contraditório e da ampla defesa, com fulcro nos artigos 32, inciso III, e 35, incisos II e III, da Lei 8.443/1992, sem a atribuição de efeitos suspensivos, por falta de amparo legal. 
EXAME TÉCNICO
4.	Delimitação
4.1.	Constituem objetos do recurso interposto por Ido Luiz Michels reconhecer, caso seja possível: 
	a) a ocorrência da prescrição da pretensão punitiva em razão do transcurso temporal de 5 anos contados da assinatura do contrato 73/2006;
	b) se houve reforma de decisão do TCU em prejuízo do recorrente;
	c) se a suspensão dos pagamentos referentes ao Contrato 73/2006 prejudicou a entrega do produto final ao Sebrae/MS;
	d) se o fato de o presidente do Conselho Deliberativo do Sebrae/MS, Manoel Catarino Paes, ter sido excluído da relação processual serviria para afastar a responsabilidade do recorrente;
	e) se a responsabilidade pela irregularidade constatada deve ser adstrita aos gestores do Sebrae/MS;
	f) se houve ofensa à obrigatoriedade da desconsideração da personalidade jurídica para alcançar os gestores da FCR;
	g) se o julgamento das contas do Sebrae/MS relativas ao exercício financeiro de 2006 afasta a responsabilidade do recorrente.
Suposta prescrição punitiva
5. 	Em apertada síntese, o recorrente alega que a pretensão de o TCU fiscalizar a regularidade do Contrato 73/2006 prescreveria em 5 anos da assinatura desse negócio jurídico, logo, a partir de 18/6/2011. Assim, como a TCE para apurar as possíveis irregularidades só foi instaurada em 19/3/2013, restaria prescrita essa possibilidade.
Análise
5.1. 	A discussão não é nova, porquanto já tratada em sede dos embargos de declaração, rejeitados via Acórdão 2601/2017-TCU-Plenário (peça 230) . 
5.2. 	Não há se falar na existência de prescrição da ação de ressarcimento do débito, muito menos da pretensão punitiva atribuída ao órgão de controle externo federal. 
5.3. 	Registre-se, conforme recente jurisprudência do TCU a respeito do tema (Acórdão 2469/2018-TCU-Plenário) , que o reconhecimento da prescrição de ações de ressarcimento ao erário no julgamento do Recurso Extraordinário 669.069/MG (Repercussão Geral 666) não atinge os processos de controle externo, uma vez que a decisão do STF se aplica apenas a ações de reparação de danos à Fazenda Pública decorrente de ilícito civil, ou seja, circunscreve-se à prática de atos danosos ao erário que violem normas de Direito Privado. Portanto, não se aplica a esse incidente específico.
5.4. 	Além do assentado entendimento a respeito da imprescritibilidade das ações de ressarcimento, a posição deste Tribunal é no sentido de que a pretensão punitiva do TCU subordina-se ao prazo geral de prescrição de dez anos estipulado no art. 205 da Lei 10.406/2002 (Código Civil) , cuja contagem se inicia na data de ocorrência da irregularidade sancionada e se interrompe, uma única vez, na data do ato que ordenar a citação, a audiência ou a oitiva da parte, nos termos do art. 202, inciso I, do mesmo diploma legal (v. g. Acórdão 10364/2017-TCU-Segunda Câmara; 1441/2016 -TCU - Plenário) . 
5.5. 	Compulsando os autos, verifica-se que o marco temporal em que se inicia a contagem do prazo decenal da eventual prescrição da pretensão punitiva é a data do pagamento irregular do vergastado contrato, que é o dia 24/7/2006.
5.6. 	A interrupção desse prazo se deu com o pronunciamento do titular da Unidade Técnica (peça 8) , o qual ordenou a citação do recorrente, em 25/4/2013, não perfazendo os 10 anos, previstos no Código Civil.
5.7. 	Ademais, o julgamento de suas contas pela irregularidade com sua consequente condenação ao ressarcimento e apenação, via Acórdão recorrido, se deu na sessão do Plenário de 8/10/2014, não subsistindo razão ao recorrente quanto à tese aventada.
Eventual reforma de decisão anterior do TCU em prejuízo do recorrente
6.	Em resumo, o recorrente defende que, em decorrência do julgado nos autos do TC Processo 025.031/2008-2, por meio do Acórdão 1814/2008, seu nome não constava do rol dos responsáveis, sendo incluído posteriormente via Acórdão 155/2013-TCU-Plenário, caracterizando tal ato processual verdadeira reforma da decisão originária em seu prejuízo.
Análise
6.1. 	Novamente aqui não se verifica nas razões recursais aduzidas novidade alguma que já não tenha sido devidamente tratada anteriormente no exame dos embargos de declaração, rejeitados via Acórdão 2601/2017-TCU-Plenário (peça 230) .
6.2. 	Para melhor esclarecer a infundada alegação do recorrente, convém lançar luzes sobre o Voto condutor desse acórdão, da lavra do Exmo. Ministro Aroldo Cedraz: 
7. Improcedente, ainda, a aventada ilegitimidade das partes, uma vez que os agentes responsáveis foram regularmente citados para ressarcimento ao Erário em razão da responsabilidade direta pelo prejuízo aos cofres públicos, tendo sido esse ponto explicitamente mencionado pelo voto condutor da decisão recorrida: 
7. Ademais, como afirmado anteriormente, no TC Processo 025.031/2008-2, ficou determinada a constituição de processo apartado com a natureza de tomada de contas especial, para a apuração de responsabilidades e a quantificação do débito referente ao Contrato nº 73/2006, dando origem aos presentes autos. Neles, verificou-se que parte da responsabilidade pelos ilícitos deve ser imputada aos ora recorrentes. Logo, não procede a alegação de ilegitimidade passiva ad causam, julgamento ultra petita e violação do princípio do non reformatio in pejus. 
6.3. 	As razões recursais interpostas não merecem prosperar, porquanto o processo administrativo de tomada de contas especial tem seu rito processual específico, definido na Lei Orgânica do TCU e regulamentado em seu Regimento Interno, visando apurar responsabilidade por suposta ocorrência de dano à administração pública federal, com a finalidade de ressarcir aos cofres públicos os valores decorrentes dos prejuízos eventualmente quantificados. Portanto, sua instauração ou mesmo seu desenvolvimento jamais podem ser considerados reforma em prejuízo daquele que é alcançado pela jurisdição do TCU, e sim mera sujeição ao processo nele desenvolvido.
6.4. 	Ademais, o TCU já se manifestou no sentido de que a deliberação que converte processo em tomada de contas especial, ou determina sua instauração, não faz coisa julgada nem fixa definitivamente a matéria litigiosa a ser desenvolvida no novo feito. As apurações desenvolvidas no âmbito da TCE poderão carrear aos autos evidências de novos e diferentes danos ao erário, que deverão ser objeto do devido contraditório antes da decisão de mérito a ser adotada, exatamente como ocorreu neste incidente específico ora sob revisão (v. g. Acórdão 1721/2016-TCU-Plenário) .
6.5. 	Também não lhe socorre o fato de que não foi responsabilizado na apuração de possíveis irregularidades nos Convênios 12 e 26/2005, julgadas pelo Acórdão 155/2013-TCU-Plenário, nos autos do TC Processo 025.031/2008-2, pois são convênios com objetos distintos do Contrato 73/2006.
Possível prejuízo em razão da suspensão dos pagamentos à FCR
7. 	Alega o recorrente que a suspensão dos pagamentos à Fundação Cândido Rondon foi determinante para não ter entregue o produto final objeto do Contrato 73/2006. Houve ao menos entrega parcial do objeto com os recursos que foram disponibilizados. Ressarcir o Sebrae/MS constituiria enriquecimento ilícito da entidade. 
Análise
7.1. 	Mais uma vez, o recorrente não produz argumento ou prova alguma que já não tenha sido rejeitado em sede dos aclaratórios já julgados via Acórdão 2601/2017-TCU-Plenário (peça 230) , traduzindo seu mero descontentamento com as conclusões ali obtidas.
7.2. 	Não se afigura exagero destacar que o conhecimento do Recurso de Revisão, ante sua índole similar à ação rescisória, nos termos do art. 288 do RI/TCU, que objetiva, por consequência, a desconstituição da coisa julgada administrativa, somente é possível, se verificada a presença de alguns dos requisitos específicos de admissibilidade contidos nos incisos do art. 35 da Lei 8.443/1992, não se prestando tal espécie recursal para a simples rediscussão do mérito processual.
7.3. 	É de clareza solar o entendimento pacificado no âmbito do TCU no sentido de ser inadmissível em sede de recurso de revisão o simples reexame de argumentos e teses jurídicas expostas no julgamento de contas, os quais foram devidamente rechaçados em sede de recurso de reconsideração ou embargos de declaração (v. g. Acórdãos 422/2016; 997/2014; 838/2009, todos do Plenário) .
7.4. 	Sem embargos, apurou-se no exame do contrato vergastado pagamento por trabalho já entregue em outro convênio. Houve a apresentação pela FCR ao Sebrae/MS de material idêntico àquele produzido para atender ao Convênio 20/2005, celebrado entre a FCR e o Incra/MS, conforme consta do item 96 e seguintes do Relatório que fundamentou o Acórdão 1585/2011-TCU-Segunda Câmara e dos itens 16 a 22 da Proposta de Deliberação que fundamentou o Acórdão 155/2013-TCU-Plenário. 
7.5. 	Por essa razão, os responsáveis Laurindo Faria Petelinkar, Rose Ane Vieira, André Simões, Ido Luiz Michels e Cleuza Maria Alves da Fonseca, além da Fundação Cândido Rondon, tiveram suas alegações de defesa rejeitadas, em virtude de não comprovarem a efetiva execução do Contrato nº 73/2006, posto que a documentação apresentada pela FCR ao Sebrae/MS, a título de comprovação dos serviços prestados, referia-se, em verdade, ao Convênio nº 20/2005, celebrado entre a FCR e o Incra/MS. 
7.6. 	A determinação de sustar os pagamentos do contrato não executado foi medida adotada pelo TCU com o intuito de evitar um prejuízo ainda maior ao Sebrae/MS. Não foi entregue nada diferente do trabalho que já havia sido objeto do Convênio 20/2005, firmado entre a FCR e o Incra/MS. Não se pode atribuir ao TCU a responsabilidade pela não entrega do objeto contratado pelo simples fato de o órgão de controle externo ter exercido seu mister constitucional de garantir a boa e regular aplicação dos recursos públicos.
7.7. 	Assim, verifica-se no incidente específico a mera reiteração dos fundamentos já anteriormente analisados e rebatidos, constituindo tentativa de se provocar a pura e simples rediscussão de deliberações do TCU fundada, unicamente, na discordância e no descontentamento do recorrente com as conclusões obtidas pelo Tribunal, não merecendo, portanto, ser acolhida, devendo ser mantida sua condenação ao ressarcimento, bem como sua apenação.	
Eventual afastamento da responsabilidade do recorrente em razão de o presidente do Conselho Deliberativo do Sebrae/MS ter sido excluído da relação processual
8. 	O recorrente sustenta que se o presidente do Conselho Deliberativo do Sebrae/MS foi excluído da relação processual, quanto mais ele deveria ter sua responsabilidade afastada, pois era seu suplente. Além disso, sustenta que a representante do MP/TCU em seu parecer propôs que a responsabilização pelo débito decorrente da inexecução do Contrato 73/2006 fosse imputada única e exclusivamente aos gestores do Sebrae/MS, por ausência de elementos comprobatórios dessa eventual inexecução contratual. 
Análise
8.1. 	Primeiramente, esclareça-se até não mais poder que o recorrente não foi responsabilizado pelo fato de ser suplente do conselho deliberativo do Sebrae/MS, e sim porque era presidente da FCR, entidade contratada para entregar um produto distinto daquele objeto já entregue por ocasião da consecução do Convênio 20/2005, firmado com o Incra/MS.
8.2. 	Além disso, o parecer ministerial não vincula a tomada de decisão por parte dos colegiados do TCU, possuindo cunho meramente opinativo.
8.3. 	Ora, a inexecução contratual restou patente no exato momento em que a Fundação contratada apresentou como comprovação dos serviços a serem executados documentos já apresentados na prestação de contas de outro convênio. Assim, a falha foi sim da entidade contratada e não do presidente do conselho deliberativo do Sebrae/MS, que falhou em fiscalizar o contrato impugnado. No entanto, o TCU entendeu que essa impropriedade formal podia ser relevada, confira-se a respeito a fundamentação contida no Voto condutor do Acórdão 2675/2014-TCU-Plenário:
11. É que, conforme havia deixado consignado no Acórdão 155/2013-TCU-Plenário (TC Processo 025.031/2008-2) , a suposta falta atribuída a esse responsável se limita a uma pretensa omissão em fiscalizar adequadamente determinados atos praticados pela Diretoria Executiva do Sebrae/MS, não havendo, todavia, elementos nos autos que indiquem que o gestor tenha concorrido para a prática dos atos tidos por irregulares ou mesmo dado causa ao cometimento do dano. 
12. Não seria razoável, portanto, imputar-lhe a responsabilidade pelo dano, além de não se mostrar adequada a sua apenação com multa, já que não há evidências de que ele tenha faltado para com o seu dever de cuidado, tendo sido cogitado apenas que a fiscalização não teria sido efetiva, de sorte que as alegações de defesa do Sr. Manoel Catarino Paes-Peró podem ser acolhidas, excluindo-o, pois, da presente relação processual. 
8.4. 	Repise-se, por oportuno, conforme consignado no Voto condutor do Acórdão 2601/2017-TCU-Plenário, que "foi confirmado o pagamento em duplicidade, tendo sido enfrentadas as questões atinentes e analisados todos os elementos de provas colacionados aos autos pelos embargantes no curso do processo, conforme registrado nos fundamentos das decisões precedentes, Acórdão 1585/2011-TCU-Segunda Câmara e 155/2013-TCU-Plenário".
8.5. 	Assim, nessa oportunidade, acertadamente, o TCU não acompanhou a opinião da representante do Ministério Público, em virtude de ser contrária à prova inequívoca de inexecução contratual constante dos autos, não merecendo novamente prosperarem as razões recursais interpostas pelo recorrente neste ponto.
Suposta ilegitimidade passiva do recorrente
9. 	O recorrente aduz que o núcleo das acusações contidas na citação repousa nos atos de gestão praticados pelos dirigentes do Sebrae/MS, razão pela qual a responsabilização por esses ilícitos não pode ser a ele transferida. Compõem esse núcleo as seguintes irregularidades: a) ausência de pertinência do objeto contratado com as finalidades institucionais do Sebrae/MS; b) não definição clara das metas a serem atingidas, de modo a permitir a avaliação dos resultados alcançados pela contratada; c) apresentação pela FCR ao Sebrae/MS de material idêntico àquele produzido para atender ao Convênio n° 20/2005, celebrado entre a FCR e o Incra/MS.
Análise
9.1. 	Os dois primeiros motivos elencados pelo recorrente referem-se a falhas na definição do objeto contratado, bem como das metas a serem atingidas, cuja responsabilidade foi propriamente atribuída aos dirigentes do Sebrae/MS. 
9.2. 	A impertinência do convênio com os objetivos institucionais do Sebrae/MS restou plenamente caracterizada quando se afastou dos seus objetivos claramente descritos no art. 5º, do seu Estatuto Social (Resolução CDN nº 189/2009) , mormente relacionados à assistência a microempresas e empresas de pequeno porte. 
9.3. 	Apesar de os relatórios subsequentes referirem-se a atendimentos de micro e pequenas empresas rurais, o objeto do Contrato 73/2006 relaciona-se à assistência a assentados rurais e não a empresas, independentemente do porte delas.
9.4. 	Quanto à ausência de metas claras a serem atingidas, o recorrente sustenta que o Contrato 73/2006 está vinculado ao Convênio 20/2005, firmado entre a FCR e o Incra/MS, nos termos da cláusula 1.2 do referido instrumento contratual (peça 5, p. 13) . Segundo ele, essa cláusula amarra as disposições (produto final e relatório) do Contrato 73/2006 ao Convênio 20/2005, notadamente ao projeto básico - Assistência Técnica Social e Ambiental no Projeto de Assentamento Itamaraty II.
9.5. 	Acrescenta que, em verdade, o produto do Contrato 73/2006 era complementar ao produto do Convênio 20/2005, posto que vinculado a esse projeto básico.
9.6. 	Compulsando o projeto básico anexado ao Contrato 73/2006 (peça 5, p. 3/12) , verifica-se na descrição do item 6 - Produtos Gerados (peça 5, p. 11) , que se tratava, de fato, de um projeto cujo objetivo era complementação dos serviços de assistência técnica prestados pela Superintendência Regional do Incra no Estado do Mato Grosso do Sul em parceria com a Fundação Cândido Rondon, provavelmente relacionada ao Convênio 20/2005, vez que não faz menção expressa a esse ajuste.
9.7. 	Contudo, o recorrente não juntou aos autos prova adicional que evidencie que o relatório parcial entregue, face à interrupção dos pagamentos, não seja idêntico ao já apresentado ao Incra/MS, não lhe socorrendo apenas a alegação de que se tratava de um produto complementar, pois não se demonstrou qualquer complemento ao trabalho já realizado e pago pelo Incra/MS. Exatamente dessa constatação exsurge o dever solidário de os dirigentes da FCR ressarcir o Sebrae/MS pelos pagamentos referentes ao objeto contratado e não entregue, razão pela qual não merecem prosperar também essas razões recursais.
Eventual necessidade de desconsideração da personalidade jurídica 	
10. 	Amparado no parecer ministerial (peça 101) , que ratificou a proposta do diretor da Unidade Técnica (peça 99) com a anuência do seu titular (peça 100) , no sentido de excluir da relação processual Ido Luiz Michels e Cleuza Maria Alves da Fonseca, o recorrente defende que não poderia ser responsabilizado diretamente antes da aplicação da teoria da desconsideração da personalidade jurídica à tomada de contas especial.
Análise
10.1. 	Há flagrante equívoco na aplicação dessa teoria ao caso concreto, que só teria espaço ante a necessidade de se alcançar o patrimônio pessoal dos sócios da entidade contratada, o que não se faz necessário neste incidente específico, porquanto já delimitadas as responsabilidades dos gestores da FCR solidariamente com essa entidade. 
10.2. 	O TCU entende que não é necessário desconsiderar a personalidade jurídica de entidade privada convenente para que seus administradores sejam pessoalmente responsabilizados por danos causados ao erário, sendo solidária a responsabilidade deles com a pessoa jurídica de direito privado (v. g. Acórdão 3202/2018-TCU-Segunda Câmara; 3542/2016 - 1ª Câmara) , não merecendo também acolhimento essa razão recursal, que já foi rejeitada via Acórdão 2675/2014-TCU-Plenário (peça 102) .
Fato novo relativo ao julgamento das contas do Sebrae/MS relativas ao exercício financeiro de 2006
11. 	Segundo o recorrente, o julgamento das contas do Sebrae/MS, referente ao ano de 2006, demonstra, de forma clarividente que todos os convênios e contratos firmados entre a entidade e diversas fundações de fomento à pesquisa no Estado de Mato Grosso do Sul foram, exclusivamente, atos de gestão de seus dirigentes, os quais tiveram todas as suas contas julgadas irregulares.
Análise
11.1. 	Para melhor análise, convém reproduzir naquilo que interessa o Acórdão 5456/2017-TCU-Segunda Câmara, proferido nos autos do TC Processo 015.497/2007-4, que cuida da prestação de contas simplificada do Sebrae/MS referente ao exercício financeiro de 2006, invocado pelo recorrente (peça 24 - TC Processo 015.497/2007-4) : 
ACORDAM os Ministros do Tribunal de Contas da União, reunidos em sessão da 2ª Câmara, ante as razões expostas pelo Relator e com fundamento nos arts. 1º, inciso I; 16, incisos I, II e III, alíneas "b" e "c"; 17; 18; 23, incisos I e II; e 58, inciso II, da Lei 8.443/1992, em:
9.1. acolher as razões de justificativa apresentadas por Glória Maria Campos, Manoel Catarino Paes Peró, Laurindo Faria Petelinkar e André Simões no que concerne às audiências promovidas nestes autos e no TC Processo 018.016/2006-0, exceto, quanto ao último responsável, em relação à questão especificada no próximo item desta deliberação;
9.2. rejeitar as razões de justificativa apresentadas por André Simões, relativamente à falta de exigência de prestação de contas das diárias pagas a Germano Ramos da Silva;
9.3. julgar regulares as contas de Ademar da Silva Junior, Alfredo Fernandes, Alvaro Banducci Júnior, Ari Basso, Augusto César Merey Vilhalba, Célia de Oliveira, Cristiano Monteiro, Edson Amorim Beiro, Fábio Edir dos Santos Costa, Francisca Zequim Colado, Francisco Xavier da Costa Garcia, Frederico Alberto Gonçales, Glória Maria Campos, Henrique José Fernandes, João Crisostomo Mauad Cavalléro, João Ramos Martins, José Carlos Batista Neves, José Roberto Giuliani, Léa Maria Lagares, Leocir Paulo Montagna, Leoncio de Souza Brito Filho, Lourival Vieira Costa, Luiz Antônio Caron, Luiz Carlos Ferreira Gomes, Luiz Cláudio Sabedotti Fornari, Marcos Vinícius Lordelo de Souza, Maria de Lourdes e Silva, Maurício Antonio Quarezemin, Mônica Gonçalves Linchin, Omar Carneiro da Cunha Sobrinho, Paulo Antunes Siqueira, Renato Antunes Estrada, Robert Schiaveto de Souza, Sebastiao Vieira Davila, Sidnéia Catarina Tobias, Tereza Cristina Correia da Costa Dias, Ubiratan Rebouças Chaves, Wilson Roberto Gonçalves e Zenilda Auxiliadora Martins e dar-lhes quitação plena;
9.4. julgar regulares com ressalva as contas de Manoel Catarino Paes Peró e dar-lhe quitação;
9.5. julgar irregulares as contas de André Simões, Ido Luiz Michels, Laurindo Faria Petelinkar e Rose Ane Vieira;
9.6. aplicar a André Simões multa de R$ 3.000,00 (três mil reais) , a ser recolhida ao Tesouro Nacional, com atualização monetária, calculada da data deste acórdão até a data do pagamento, se este for efetuado após o vencimento do prazo abaixo estipulado;
9.7. fixar prazo de quinze dias, a contar da notificação, para que André Simões comprove, perante o Tribunal, o recolhimento da dívida acima imputada;
9.8. autorizar a cobrança judicial da dívida, caso não atendida a notificação;
9.9. determinar  ao Sebrae/MS que, no prazo de 60 (sessenta) dias, a contar da ciência, adote as providências cabíveis para que sejam ressarcidos à instituição os valores das sete diárias irregularmente pagas, no exercício de 2006, a Germano Ramos da Silva para realizar curso de Especialização em Gerência de Projetos na Fundação Getúlio Vargas - FGV, sem a existência de comprovação de que o beneficiário o tenha cursado,  no total de R$ 7.000,00 (sete mil reais) , acrescidos de juros e atualização monetária, nos termos legais, conforme valores e datas identificados, solidariamente, caso necessário, com os respectivos ex-diretores do Sebrae/MS que autorizaram os pagamentos. 
 (destaques acrescidos) 
11.2. 	Também, por oportuno, convém destacar excerto do Voto condutor desse acórdão (peça 25 - TC Processo 015.497/2007-4) :
12. O TC Processo 025.031/2008-2 tratou de tomada de contas especial (TCE) instaurada para apurar irregularidades em diversos convênios, dentre os quais o Convênio 26/2005, celebrado entre o Sebrae/MS e a Fundação Cândido Rondon (FCR) , que tinha por objeto a realização de "Projeto de Georeferenciamento de Informações e Ações de Apoio ao Programa de Recuperação da Bacia Hidrográfica do Rio Formoso/MS". No que concerne ao exercício de 2006, houve a responsabilização pelo ressarcimento da quantia de R$ 125.000,00. 
13. O Relator assinalou que "à vista do produto apresentado pela FCR não restou comprovada a necessária conexão do objeto do convênio com os objetivos estatutários do Sebrae/MS" e que "o conteúdo do relatório final do ajuste se limitou à descrição de aspectos ambientais da região de Bonito/MS, não incluindo nenhuma vertente específica sobre desenvolvimento de micro e pequenas empresas, como área de atuação do Sebrae/MS". 
14. Os exames permitiram concluir que o produto pactuado não era pertinente às finalidades do Sebrae/MS e possuía evidente semelhança com programa de objeto análogo, financiado pelo Banco Mundial. 
15. Por meio do Acórdão 155/2013-TCU-Plenário (Relator Ministro-Substituto André Luís de Carvalho) , foram julgadas irregulares as contas de Laurindo Faria Petelinkar, André Simões e Rose Ane Vieira, que foram condenados ao ressarcimento de débitos especificados e ao pagamento de multas. 
16. Houve, também, a exclusão, naqueles autos, da responsabilidade de Manoel Catarino Paes Peró, Ido Luiz Michels, Cleuza Maria Alves da Fonseca e da Fundação Cândido Rondon. 
17. O TC Processo 007.210/2013-2 foi autuado para apurar irregularidades relacionadas ao Contrato 73/2006, celebrado entre o Sebrae/MS e a Fundação Cândido Rondon (FCR) , com vistas ao assessoramento técnico, social e ambiental às famílias assentadas no Projeto de Reforma Agrária - Assentamento Itamaraty II, em Ponta Porã/MS. 
18. Foram constatadas as seguintes irregularidades: (i) ausência de pertinência do objeto contratado com as finalidades institucionais; (ii) ausência de definição das metas a serem atingidas; (iii) apresentação, pela FCR ao Sebrae/MS, de material idêntico ao que havia sido por ela produzido para atender ao Convênio 20/2005, celebrado com o Incra/MS. 
19. Por meio do Acórdão 2675/2014-TCU-Plenário (Relator Ministro-Substituto André Luís de Carvalho) , foram julgadas irregulares as contas de André Simões, Cleuza Maria Alves da Fonseca, Ido Luiz Michels, Laurindo Faria Petelinkar e Rose Ane Vieira, que foram condenados ao pagamento de débito e multa. 
20. Também naquela oportunidade, foi excluída a responsabilidade de Manoel Catarino Paes Peró. 
21. Ainda, o Acórdão 2675/2014-TCU-Plenário considerou graves as infrações cometidas e inabilitou André Simões, Laurindo Petelinkar e Rose Ane Vieira para o exercício de cargo em comissão ou função de confiança na Administração Pública Federal, pelo período de cinco anos. 
 (...) 
30. Em vista de todos os fatos que repercutiram na gestão de 2006, a Secex/MS propôs, em síntese: (i) a irregularidade das contas de Laurindo Faria Petelinkar, André Simões, Rose Ane Vieira e Ido Luiz Michels, sem a aplicação de multa e/ou imputação de débito, uma vez que as sanções já foram tratadas nos processos específicos; (ii) a regularidade com ressalva das contas de Manoel Catarino Paes Peró, dando-lhe quitação; (iii) a regularidade das contas, com quitação plena, dos demais responsáveis; (iv) determinar-se ao Sebrae/MS que adote providências com vistas à recuperação das importâncias pagas a título de diárias, irregularmente, a Germano Ramos da Silva.
31. Considerando que as questões mais significativas tratadas nestes autos já receberam deliberação deste Tribunal e que os fatos, isoladamente tidos como irregulares, revelam, em seu conjunto, uma gestão pautada pelo descumprimento dos mais basilares princípios constitucionais, aquiesço aos pareceres uniformes. 
32. Ressalto que as punições aos responsáveis já foram aplicadas nos respectivos processos mencionados neste voto, não cabendo, por conseguinte, nova apenação pelos mesmos fatos. É cabível, no entanto, aplicação de multa, com fundamento no art. 58, II, da Lei 8.443/1992, a André Simões, em razão da rejeição de suas razões de justificativa relacionadas às irregularidades envolvendo as diárias concedidas a Germano Ramos da Silva. (destaques e grifos acrescidos) 
11.3. 	O recorrente talvez não tenha notado que teve suas contas julgadas irregulares também nesses autos exatamente por ter concorrido para as irregularidades graves detectadas, razão pela qual também não merece prosperar sua derradeira razão invocada para revisar o acórdão recorrido.
PROPOSTA DE ENCAMINHAMENTO
12. 	Ante o exposto, submete-se à consideração superior a presente análise do recurso de revisão interposto por Ido Luiz Michels, contra o Acórdão 2675/2014-TCU-Plenário, propondo-se, com fundamento no art. 35, parágrafo único, da Lei 8.443, de 1992:
	I - conhecer do recurso de revisão e, no mérito, negar-lhe provimento;
	II - dar ciência da deliberação que vier a ser proferida ao recorrente, à Procuradoria da República no Estado de Mato Grosso do Sul, e à sede nacional do Sebrae, em Brasília/DF.
2.	O representante do MPTCU que atuou no feito, Procurador Marinus Eduardo de Vries Marsico, manifestou sua concordância com a proposta da Serur, em parecer à peça 257, a seguir transcrito:
Trata-se de Recurso de Revisão (peças 239 e 253) interposto pelo Sr. Ido Luiz Michels (CPF XXX.426.999-XX, exPresidente da Fundação Cândido Rondon - FCR) contra o Acórdão 2675/2014-TCU-Plenário (peça 102) , com despacho do E. Relator no sentido do conhecimento (peça 251) .
À vista dos elementos constantes dos autos, manifestamo-nos de acordo com a proposta da SERUR (peça 255) , no sentido de conhecer do recurso e, no mérito, negar-lhe provimento.
A responsabilização solidária da pessoa jurídica não integrante da Administração Pública e seus respectivos dirigentes à época dos fatos é matéria pacificada na jurisprudência do TCU (Acórdão 2763/2011-TCU-Plenário) , situação distinta da desconsideração da personalidade jurídica.
No essencial, além de não inovarem em relação ao arrazoado já apresentado e rechaçado pelo Tribunal nas deliberações antecedentes, as razões do recorrente não descaracterizam a sua responsabilidade pela inexecução do Contrato 73/2006 firmado ente a FCR e a o Serviço de Apoio às Micro e Pequenas Empresas do Estado do Mato Grosso do Sul (Sebrae/MS) .
A propósito, sobre a alegada complementaridade de objetos entre o referido contrato e o Convênio 20/2005, firmado entre a FCR e a Superintendência Regional do Incra no Estado do Mato Grosso do Sul, conforme ressaltado pela unidade instrutiva (peça 255) , o recorrente não comprova que o relatório parcial entregue não seja idêntico ao apresentado no âmbito daquele convênio, impossibilitando aferir se foram efetivamente prestados serviços de natureza complementar.
De outra parte, considerando que o recorrente também teve contas julgadas irregulares por meio do Acórdão 5456/2017-TCU-Segunda Câmara (TC Processo 015.497/2007-4 - prestação de contas do Sebrae/MS relativas ao exercício de 2006) , a conclusão no sentido da responsabilização do recorrente pela irregularidade em questão se acha confirmada na própria deliberação por ele mencionada como suposto fato novo excludente de sua responsabilidade.
É o relatório.

8.1. Fernando Peró Correa Paes (OAB/MS 9.651) e outros, representando Manoel Catarino Paes.  
8.2. Fernando Ortega (OAB/MS 13.701) e outros, representando Fundação Cândido Rondon, Cleuza Maria Alves da Fonseca e Freitas e Ido Luiz Michels;  
8.3. Breno Luiz M. Braga de Figueiredo (OAB/DF 26.291) e outros, representando Rose Ane Vieira, André Simões e Laurindo Faria Petelinkar.

Procurador Marinus Eduardo De Vries Marsico.

RECURSO DE REVISÃO. DOCUMENTAÇÃO E ARGUMENTOS APRESENTADOS QUE NÃO ELIDEM AS IRREGULARIDADES QUE MOTIVARAM A CONDENAÇÃO RECORRIDA. NÃO PROVIMENTO.

TOMADA DE CONTAS ESPECIAL (TCE)

Secretaria de Recursos (Serur).

Atuo nos presentes autos com fundamento no art. 27-A da Resolução-TCU 175/2005, tendo em vista haver sido designado, por meio da Portaria-TCU 15, de 14/9/2020, substituto do eminente Ministro Vital do Rêgo.
Em apreciação, recurso de revisão, interposto por Ido Luiz Michels (peça 239) , ex-presidente da Fundação Cândido Rondon (FCR) , contra o Acórdão 2675/2014-TCU-Plenário, que, entre outros, julgou irregulares as contas especiais do ora recorrente, condenou-o solidariamente em débito com os demais responsáveis pelo montante de R$ 70.170,00, em valores históricos relativos ao ano de 2006, e aplicou-lhe individualmente a multa prevista no art. 57 da Lei 8.443/1992, no valor de R$ 20.000,00.
A presente tomada de contas especial (TCE) foi instaurada por força do Acórdão 155/2013-TCU-Plenário para apurar irregularidades no âmbito do Contrato 73/2006, firmado entre o Serviço Brasileiro de Apoio às Micro e Pequenas Empresas do Mato Grosso do Sul (Sebrae/MS) e a FCR, estimado em R$ 70.170,00, tendo por objeto o assessoramento técnico, social e ambiental de famílias assentadas no Projeto de Reforma Agrária - Assentamento Itamaraty, localizado em Ponta Porã/MS.
A decisão recorrida foi mantida mesmo após a interposição de embargos de declaração, recurso de reconsideração e novos embargos de declaração, apreciados, respectivamente, pelos Acórdão 3595/2014-TCU-Plenário, 2.199/2016-TCU-Plenário e 2.601/2017-TCU-Plenário.
As irregularidades que ensejaram a rejeição de suas contas referem-se à: i) inexecução do objeto contratado, na medida em que a documentação apresentada pela FCR ao Sebrae/MS, a título de comprovação dos serviços prestados, possuía idêntico teor àquela apresentada no âmbito do Convênio 20/2005, celebrado entre a FCR e o Incra/MS; ii) ausência de pertinência do objeto contratado com as finalidades institucionais do Sebrae/MS; e iii) ausência de definição de metas claras a serem atingidas.
Em instrução lançada à peça 255, o auditor da Secretaria de Recursos (Serur) , ladeado pelo diretor daquela unidade instrutiva, peça 256, propôs a negativa de provimento do recurso interposto, proposta que foi acompanhada pelo representante do MPTCU que atuou no feito, peça 257.
Manifesto minha concordância com os pareceres prévios, transcritos no relatório precedente, razão pela qual adoto os argumentos neles expendidos em minhas razões de decidir, sem prejuízo de trazer a relevo as questões que reputo de maior importância para o deslinde do feito.
Deixo de trazer novas considerações acerca dos argumentos recursais relacionados à ocorrência de reforma de decisão anterior desta Corte de Contas em prejuízo do recorrente, à existência de possível prejuízo em razão da suspensão dos pagamentos à FCR determinado pelo TCU, à suposta ilegitimidade passiva do recorrente e à eventual necessidade de desconsideração da personalidade jurídica da FCR para que o recorrente fosse responsabilizado, uma vez que todas essas questões já foram amplamente debatidas e refutadas nas fases recursais anteriores e, de algum modo, no parecer da unidade técnica.
Não acolho a tese da prescrição suscitada pelo recorrente. É que a decisão do Supremo Tribunal Federal (STF) no Tema 899, cuja repercussão geral foi reconhecida no âmbito do RE 636.886, que examina a questão, ainda não transitou em julgado naquela Corte, estando pendente de apreciação de embargos de declaração opostos pela Advocacia-Geral da União (AGU) , justamente para melhor compreensão de seu exato alcance.
Embora tal circunstância denote incertezas acerca do instituto da prescrição da pretensão ressarcitória, cujo deslinde na Suprema Corte poderá assumir novos contornos, opto por continuar a seguir a jurisprudência dominante nesta Corte de Contas, sedimentada na Súmula TCU 282, segundo a qual é imprescritível a pretensão de ressarcimento por parte da União.
Registro que recentes decisões deste Tribunal, adotadas após o que restou deliberado pelo STF no Tema 899, também abraçaram a tese da imprescritibilidade da pretensão ressarcitória no âmbito do controle externo, a exemplo dos Acórdão 5236/2020-TCU-Primeira Câmara, 6.171/2020-TCU-2ª Câmara, 6.084/2020-TCU-1ª Câmara, 5.681/2020-TCU-2ª Câmara, 6.846/2020-TCU-2ª Câmara, 6.676/2020-TCU-2ª Câmara, 6.707/2020-TCU-2ª Câmara, 6.473/2020-TCU-1ª Câmara, 6.466/2020-TCU-1ª Câmara, 6.465/2020-TCU-1ª Câmara, entre outros.
Também não merece acolhida a frágil alegação no sentido de que, como o presidente do Conselho Deliberativo do Sebrae/MS, Sr. Manoel Catarino Paes-Peró, teve sua responsabilidade excluída, a responsabilidade do recorrente, que era suplente do presidente no citado conselho, também deveria ter sido afastada.
É que a responsabilização do Sr. Ido Luiz Michels decorreu de sua conduta como presidente da FCR, que, no âmbito do Contrato 73/2006, entregou o mesmo produto que já havia sido elaborado quando da execução do Convênio 20/2005, celebrado entre a FCR e o Incra/MS, em clara inexecução contratual mesmo tendo aquela fundação recebido R$ 70.170,00 do Sebrae/MS.
Com relação ao fato novo trazido pelo recorrente (peça 253) a fundar a admissibilidade de seu recurso de revisão (peça 239) , a saber, julgamento das contas do Sebrae/MS relativa ao exercício de 2006 por meio do Acórdão 5456/2017-TCU-Segunda Câmara, proferido no TC Processo 015.497/2007-4, alega, no essencial, que a decisão em questão demonstra, de forma clara, a má gestão no âmbito do Sebrae/MS dos convênios e contratos firmados com diversas fundações de fomento à pesquisa no Estado do Mato Grosso do Sul, na medida em que as contas de seus dirigentes foram julgadas irregulares.
Referido argumento não merece prosperar. Ao se analisar mais detidamente a decisão acima mencionada, verifica-se a inexistência de qualquer interferência da mencionada decisão no deslinde do presente processo. A bem da verdade, o julgamento desta TCE é que repercutiu na apreciação das contas do Sebrae/MS relativamente ao exercício de 2006, porquanto o TC Processo 015.497/2007-4 permaneceu sobrestado aguardando os desfechos de vários outros processos que impactavam em tais contas, entre os quais este TC.
Tanto é assim que o voto condutor do Acórdão 5456/2017-TCU-Segunda Câmara (peça 25 do TC Processo 015.497/2007-4) , além de fazer expressa menção ao que restou decido pelo Acórdão 2675/2014-TCU-Plenário, contra o qual o presente recurso de revisão se insurge, julgou irregulares as contas do Sr. Ido Luiz Michels, item 9.5 do mencionado decisum  (peça 24 do TC Processo 015.497/2007-4) , sem a aplicação de multa ou imputação de débito, uma vez que foram realizadas em processo específico, in casu, esta TCE. 
Encontrando-se o processo pautado para julgamento, em 19/2/2020, o recorrente fez juntar aos autos documento intitulado "aditamento de recurso de revisão" (peça 264) , expediente que não pode ser recebido, não somente em virtude da preclusão processual, como também em atenção ao disposto no art. 160, § 1º, do Regimento Interno desta Casa, que faculta à parte a juntada de novos elementos, desde a constituição do processo até o término da etapa de instrução, já há muito encerrada.
Vale dizer que nem o princípio da verdade material, invocado pelo recorrente, o auxilia, tendo em vista que, mais uma vez, deixou de trazer aos autos os documentos que possibilitariam comprovar a regular aplicação dos recursos públicos envolvidos.
O recorrente limitou-se a repisar tese já incluída em seu recurso de revisão e não acolhida nos diversos julgados desta Corte que examinaram o feito, acerca da responsabilidade exclusiva do Sebrae/MS e de seus dirigentes quanto às irregularidades perpetradas na execução do Contrato 73/2006, questão devidamente analisada pela unidade técnica, cuja análise tomo emprestado como minhas razões de decidir.
Os demais argumentos, relacionados à diferença entre as naturezas jurídicas dos contratos e convênios, e à aplicação, ao caso concreto, da IN 71/2012, com o intuito de arquivar a originária tomada de contas especial, não podem igualmente ser acolhidas. 
A diferença entre o contrato e o convênio não autoriza o recorrente a deixar de comprovar a regular aplicação dos recursos federais a ele disponibilizados, uma vez que não há nos autos evidências acerca de quais serviços complementares ao Convênio 20/2005 foram executados no âmbito do Contrato 73/2006, nem foram apresentados os comprovantes das respectivas despesas.
Não há que se invocar, no caso concreto, a aplicação da IN 71/2012. O artigo 19 do referido normativo subordina a aplicação das disposições do art. 6º da mesma norma (que trata das hipóteses de arquivamento) às tomadas de contas especiais ainda pendentes de citação válida, o que não é o caso dos autos.
Observo que este processo já foi anteriormente pautado em 22/1/2020, tendo sido retirado de pauta a pedido do interessado (peça 260) em virtude da impossibilidade de comparecimento de seu procurador para a realização de defesa oral. Novamente pautado o processo, em 19/2/2020, o recorrente apresentou aditamento ao recurso (peça 264) , expediente que, à primeira vista, aparenta caráter protelatório e não pode ser acolhido por esta Corte de Contas.
Ante o exposto, entendo que deve ser negado provimento ao recurso de revisão interposto por Ido Luiz Michels.
Com essas considerações, VOTO para que o Tribunal aprove a minuta de acórdão que ora submeto à consideração deste Colegiado.
TCU, Sala das Sessões Ministro Luciano Brandão Alves de Souza, em 16 de setembro de 2020.
AUGUSTO SHERMAN CAVALCANTI
Ministro-Substituto